【裁判字號】    94,訴,669
【裁判日期】    950904
【裁判案由】    傷害致死
【裁判全文】
臺灣新竹地方法院刑事判決               94年度訴字第669號
公  訴  人  臺灣新竹地方法院檢察署檢察官
被      告  甲○○
            戊○○
            丁○○
上三人共同  陳俊傑律師
選任辯護人
被      告  乙○○
選任辯護人  陳淑芬律師
上列被告因傷害致死案件，經檢察官提起公訴（94年度偵字第28
49號、第3008號），本院判決如下：
    主  文
甲○○共同傷害人之身體，處有期徒刑貳年陸月。
戊○○共同傷害人之身體，處有期徒刑貳年貳月。
丁○○共同傷害人之身體，處有期徒刑貳年肆月。
乙○○殺人，處有期徒刑拾年。
    事  實
一、甲○○與李國誌均係智邦科技股份有限公司（下稱智邦公司
    ）之技術員，甲○○與李國誌前因工作交班常有爭執，因而
    產生嫌隙，甲○○決定以傷害李國誌身體之意思教訓李國誌
    ，而於民國94年5月1日13時許，打電話請戊○○共同教訓李
    國誌，並請戊○○另外找人共同協助，戊○○依甲○○所請
    而邀集丁○○及乙○○2人，隨後由甲○○駕駛車牌號碼2F-
    0351號自用小客車，先至距離戊○○位在苗栗縣銅鑼鄉盛隆
    村5鄰盛隆41之4號住處附近約 100公尺處馬路邊接載正在打
    球之戊○○，戊○○並將其所有把玩之鋁棒 1支（未扣案）
    隨手攜帶上車，上車後即將前開鋁棒以一端靠在後座地上，
    呈45度角且握把朝上之方式置於車子後座椅子中間，其後又
    繼續駛至苗栗市往後龍方向之某處接載丁○○及乙○○，並
    於同日16時40分許到達位在新竹市○○○路與興業一路智邦
    公司門口，停妥車後 4人即下車在智邦公司門口等待李國誌
    下班，惟因久候未遇，乃由甲○○開車在智邦公司附近繞行
    尋找，迨於同日17時20分許，甲○○發現李國誌與同事鍾紹
    華在智邦公司側門門口，即再至智邦公司門口搭載戊○○、
    丁○○、乙○○前往，旋即共同基於傷害之犯意聯絡，推由
    甲○○在車上並指出李國誌為何人後，即讓戊○○、丁○○
    、乙○○先行下車，乙○○並攜帶上開鋁棒下車，而甲○○
    則將上開自用小客車駛離至附近停車伺機接應。嗣推由戊○○先走向前詢問鍾紹華何人是李國誌，詎鍾紹華尚未回答，
    戊○○即以拳頭毆打鍾紹華的臉部惟未成傷（鍾紹華告訴戊○○涉嫌傷害部分，另為不起訴處分），鍾紹華被毆打後隨
    即逃離現場返回智邦公司求救，其間李國誌上前自承其係李
    國誌本人，戊○○遂用右手先揮拳毆打李國誌臉部 2下，致
    李國誌受有右前額5乘5公分挫傷，其後丁○○亦徒手參與毆
    打李國誌數下，而此時乙○○則明知持鋁棒朝人體頭部毆擊
    ，因該鋁棒屬於質地堅硬之鈍器，如重力或持續毆擊人之身
    體頭部，足以導致他人死亡之結果，竟超越原有與甲○○、
    戊○○、丁○○間之共同普通傷害犯意聯絡，瞬間逕自提昇
    犯意為殺人之犯意，在李國誌猝不及防來不及為任何抵擋之
    情況下，手持鋁棒至少連續重力毆擊李國誌之頭部 5下，致
    李國誌不支倒地，此際丁○○接續原來傷害之犯意，再拿取
    乙○○手持之上開鋁棒，朝已倒地之李國誌左上頸部毆擊 1
    下後，另致李國誌受有左上頸部6乘3公分挫傷，戊○○、丁○○、乙○○ 3人隨即陸續離開，此時甲○○並以電話與戊○○聯絡，且與戊○○、丁○○、乙○○ 3人會合後駕車離
    去，在返回苗栗路程中於行經苗栗縣造橋火車站附近小溪旁
    ，由戊○○將上開鋁棒丟入小溪中而滅失。嗣由鍾紹華請智
    邦公司之保全人員報警，警方據報後趕往現場，並請救護車
    到場將李國誌送往財團法人馬偕醫院新竹分院救治，李國誌
    雖經急救，惟仍於同月12日因嚴重頭部鈍傷併多處深部頭皮
    撕裂傷，皮下血腫及臉部撕裂傷，及左側大腦急性硬腦膜下
    腔出血併腦幹壓迫，致因鈍器頭部外傷致中樞神經系統衰竭
    及併發支氣管炎而宣告不治死亡。
二、案經臺灣新竹地方法院察署檢察官相驗後自動檢舉及李國誌
    之父丙○○訴由保安警察第二總隊移送臺灣竹地方法院檢察
    署檢察官偵查起訴。
    理  由
一、證據能力有無之判斷：
    按被告以外之人於審判外之言詞或書面陳述，除法律有規定
    者外，不得作為證據。又被告以外之人於審判外之陳述，經
    當事人於審判程序同意作為證據，法院審酌該言詞陳述或書
    面陳述作成時之情況，認為適當者，亦得為證據。當事人、
    代理人或辯護人於法院調查證據時，知有第159條第1項不得
    為證據之情形，而未於言詞辯論終結前聲明異議者，視為有
    前項之同意，刑事訴訟法第159條第1項及第159條之5分別定
    有明文。經查，本件共同被告甲○○、戊○○、丁○○及乙○○等各人間於警詢時，除關於其己部分之陳述，就有關於
    其他共同被告之陳述、證人劉尚禮、鍾紹華、被害人之姐李
    佩琪於警詢時之陳述，在本院準備程序中，就證據能力一節
    均表示無意見，且未於本案言詞辯論終結前聲明異議，本院
    審酌上開等人於警詢時之陳述係彼等於案發後就各自親身經
    歷之事實所為者，依其陳述作成時之情況，並不無適當之情
    形，自均得為證據，合先敘明。
二、認定犯罪事實之依據：
(一)、訊據被告乙○○除辯稱：傷害致死的部分我認罪，但是我沒
    有殺人的意思，我不是故意要打被害人的頭部，我只有打被
    害人2次云云外，其與共同被告甲○○、戊○○、丁○○4人
    對於上揭被告甲○○與被害人李國誌前因工作交班常有爭執
    ，因而產生嫌隙，被告甲○○決定以傷害被害人李國誌身體
    之意思教訓被害人李國誌，而於94年5月1日13時許，打電話
    請被告戊○○共同教訓被害人李國誌，並請被告戊○○另外
    找人共同協助，被告戊○○依被告甲○○所請而邀集被告丁○○及乙○○2人，隨後由被告甲○○駕駛車牌號碼2F-0351
    號自用小客車，先至距離被告戊○○位在苗栗縣銅鑼鄉盛隆
    村5鄰盛隆41之4號住處附近約 100公尺處馬路邊接載正在打
    球之被告戊○○，被告戊○○並將其所有把玩之鋁棒1支（
    未扣案）隨手攜帶上車，上車後即將前開鋁棒以一端靠在後
    座地上，呈45度角且握把朝上之方式置於車子後座椅子中間
    ，其後又繼續駛至苗栗市往後龍方向之某處接載被告丁○○
    及乙○○，並於同日16時40分許到達位在新竹市○○○路與
    興業一路智邦公司門口，停妥車後 4人即下車在智邦公司門
    口等待被害人李國誌下班，惟因久候未遇，乃由被告甲○○
    開車在智邦公司附近繞行尋找，迨於同日17時20分許，被告
    甲○○發現被害人李國誌與證人鍾紹華在智邦公司側門門口
    ，即再至智邦公司門口搭載被告戊○○、丁○○、乙○○前
    往，旋即共同基於傷害之犯意聯絡，推由被告甲○○在車上
    並指出被害人李國誌為何人後，即讓被告戊○○、丁○○、
    乙○○先行下車，被告乙○○並攜帶上開鋁棒下車，而被告
    甲○○則將上開自用小客車駛離至附近停車伺機接應。嗣推
    由被告戊○○先走向前詢問證人鍾紹華何人是被害人李國誌
    ，詎證人鍾紹華尚未回答，被告戊○○即以拳頭毆打證人鍾
    紹華的臉部，證人鍾紹華被毆打後隨即逃離現場返回智邦公
    司求救，其間被害人李國誌上前自承其係被害人李國誌本人
    ，被告戊○○遂用右手先揮拳毆打被害人李國誌臉部 2下，
    其後被告丁○○亦徒手參與毆打被害人李國誌數下，而此時
    被告乙○○在被害人李國誌猝不及防來不及為任何抵擋之情
    況下，手持鋁棒至少連續重力毆擊被害人李國誌之頭部 2下
    ，致被害人李國誌不支倒地，此際被告丁○○接續原來傷害
    之犯意，再拿取被告乙○○手持之上開鋁棒，朝已倒地之被
    害人李國誌左上頸部毆擊 1下後，被告戊○○、丁○○、乙○○ 3人隨即陸續離開，此時被告甲○○並以電話與被告戊○○聯絡，且與被告戊○○、丁○○、乙○○ 3人會合後駕
    車離去，在返回苗栗路程中於行經苗栗縣造橋火車站附近小
    溪旁，由被告戊○○將上開鋁棒丟入小溪中而滅失，被害人
    李國誌雖經財團法人馬偕醫院新竹分院急救，惟仍於同月12
    日因嚴重頭部鈍傷併多處深部頭皮撕裂傷，皮下血腫及臉部
    撕裂傷，及左側大腦急性硬腦膜下腔出血併腦幹壓迫，致因
    鈍器頭部外傷致中樞神經系統衰竭及併發支氣管炎而宣告不
    治死亡等情，分別於警詢、偵查、本院準備程序及審理時坦
    承不諱，並以證人身分相互證述屬實（2849號偵卷第 7頁至
    第13頁、第16頁至第17頁、第26頁至第28頁、第32頁至第34
    頁、第37頁至第40頁、第45頁至第48頁、第51頁至第55頁、
    第111頁至第113頁、本院卷第31頁、第192頁至第199頁、第
    266頁至第270頁、第289頁至第337頁），核其等前後所述尚
    無歧異，彼此間亦大致相吻合。
(二)、又被告戊○○供稱：「乙○○有拿一支小鋁棒毆打李國誌，
    我跟丁○○都是徒手毆打」、「我們三人下車後走到智邦公
    司後面，我見到有兩個人在聊天，我當面詢問誰是李國誌，
    其中一人應聲回答他就是李國誌，我就二話不說揮拳毆打他
    的臉頰，然後丁○○、乙○○就加入毆打，過程不超過10秒
    ，然後我們就上甲○○的車子離開」、「當時我站在李國誌
    正前面用右拳連續毆打李國誌右臉頰 2次後，乙○○、丁○○才開始毆打李國誌，當時乙○○手持我帶去的鋁棒從李國
    誌正面頭部上方敲擊 2次，因為乙○○是左撇子，所以偏李
    國誌頭部右邊，至於丁○○我有看到他揮拳2、3次，但擊中
    什麼地方就不清楚了。還有我看到乙○○用鋁棒揮擊李國誌
    頭部 2次後，李國誌就倒地並且頭部流血，我就跟他們說不
    要打了趕快離開，但我跑開時乙○○、丁○○還在毆打他，
    約1至2秒後2 人就跟上來了」、「一開始下車，我走在最前
    面，看到鍾紹華問他是不是李國誌，他沒有說話，我就先打
    他，後來李國誌站出來，我再打李國誌，在 3個人一起打的
    過程中，有看到乙○○手上拿鋁棒毆打李國誌」、「我只看
    到乙○○敲擊被害人 2次之後，我就跑了，之後他們有沒有
    再敲擊被害人，我就不知道」等語（2849號偵卷第16頁至第
    17頁、第27頁至第28頁、本院卷第308頁至第309頁）。而被
    告丁○○則供述：「當時我看到有兩個人在聊天，戊○○就
    問說誰是李國誌，結果有一個人還沒開口回答，戊○○就揮
    拳打他一拳，那個人就跑掉了，另一個就說他是李國誌，戊○○就又先揮拳打他，李國誌也有阻擋，然後我跟乙○○就
    加入毆打。我們在下車時，乙○○隨手從汽車後座底板上拿
    起上述所提小鋁棒，在毆打李國誌時，乙○○有拿小鋁棒敲
    擊李國誌的頭部兩下，敲完李國誌就流血了並蹲坐下去，毆
    打的時間不會超過30秒，要走的時候乙○○把鋁棒交給我，
    我又朝他背部打了一下」、「下車後戊○○先走過去，後來
    我們才一起過，對方有 2個人（李國誌和他朋友），然後戊○○就先打李國誌的朋友 1下，然後問他是不是李國誌，他
    朋友被戊○○打了 1拳之後，就跑掉了，後來李國誌就跳出
    來說他是李國誌，當時就是戊○○先用拳頭打李國誌，接著
    乙○○就拿著小鋁棒敲打李國誌的頭部，然後我就搶他的鋁
    棒敲李國誌後面的頸部1下，然後我們3個（我跟戊○○、乙○○）就走了，因為甲○○在車上沒有下車，然後就上車走
    了，回苗栗家裡」、「當時乙○○將小鋁棒帶下車後，是直
    接攻擊死者李國誌的頭部，那時李國誌他先蹲下去之後，他
    們（乙○○和戊○○）又繼續毆打李國誌，等李國誌倒地之
    後，我才搶乙○○手上的小鋁棒毆打李國誌後面的頸部 1下
    」、「整個過程當中，除了我拿鋁棒打被害人後頸部 1下外
    ，其他只有乙○○拿鋁棒打」、「戊○○沒有拿鋁棒打被害
    人」等語（2849號偵卷第47頁、第52頁至第55頁、本院卷第
    335頁）。
(三)、而被告乙○○則自承：「當時現場有2人，戊○○先問其中1
    人是不是李國誌，結果他說我不是李國誌，不過戊○○還是
    打了他兩拳，我與丁○○並沒動手，那個人馬上跑掉，當時
    李國誌說：他不是李國誌我是李國誌。說完後戊○○就先開
    始用手毆打李國誌，我與丁○○也馬上圍過去毆打，毆打中
    我用車上鋁製棒球棒毆打李國誌頭部 2次，李國誌頭部右耳
    上方有流一些血…後來丁○○伸手過來向我拿鋁製棒球棒，
    再向倒地的李國誌脖子附近打上 1棒，然後我們就離開」、
    「案發當時，是我持鋁製棒球棒毆打李國誌，後來李國誌被
    打到倒地時，丁○○有向我搶過棒子，再向倒在地上的李國
    誌往脖子附近打上1棒，打哪一邊我已不清楚，丁○○只打1
    棒，我是左手持棒，我持棒打李國誌頭上2下，1處在李國誌
    頭右邊太陽穴附近； 1處在李國誌頭後腦部位」、「戊○○
    走過去問對方那一個人是李國誌，戊○○就先打對方 2下，
    對方說他不是李國誌，李國誌站在旁邊就說他是，然後戊○○就先過去打李國誌，戊○○用手打李國誌臉部，接著我和
    丁○○就圍過去一起毆打李國誌， 3人就一起打李國誌，之
    後我看到李國誌往後退，我就朝他的後面打，後面詳細情形
    想不太起來，只記得我拿鋁棒揮棒的時候，不小心揮到李國
    誌的頭部，其他都不記得了，我一開始就是持鋁棒毆打李國
    誌，打了幾下不太清楚了」、「要離開的時候，丁○○把我
    的鋁棒拿過去，打李國誌 1下，丁○○打被害人什麼部位，
    我不清楚，在毆打被害人過程中，除了用鋁棒外，沒有用拳
    頭毆打被害人，持鋁棒毆打被害人，除了我和丁○○有毆打
    被害人後頸部 1次之外，戊○○沒有持我所拿的鋁棒毆打被
    害人，丁○○確實只有在要離開的時候，拿了我的鋁棒朝被
    害人後頸部打了 1下，戊○○在毆打過程中，沒有拿過鋁棒
    ，我只有看到丁○○拿棍子打被害人 1次，但是之後我先走
    跑上去追戊○○，丁○○才從後面追上來」等語（2849號偵
    卷第33頁、第37頁、第111頁、本院卷第305頁至第306 頁、
    第329頁至第330頁、第332 頁），互核被告戊○○、丁○○
    及乙○○所述，就毆擊被害人李國誌之經過情形，細節略有
    出入，惟就何人徒手，何人於何時手持鋁棒毆擊被害人李國
    誌一節則大致符合，故被告戊○○、丁○○、乙○○ 3人動
    手毆擊被害人李國誌之過程中，被告戊○○從頭到尾均係徒
    手毆打，而被告丁○○初始係徒手毆打，但最後持鋁棒毆打
    被害人李國誌後頸部 1下，而被告乙○○則自始至終均持鋁
    棒毆擊被害人李國誌直至鋁棒為被告丁○○拿走為止之事實
    ，應堪認定。
(四)、被害人李國誌死亡後，經臺灣新竹地方法院檢察署檢察官於
    94 年5月16日督同法醫師勘驗後，在頭面頸部驗出：１、瞳
    孔呈現放大與水腫及雙眼呈現熊貓眼瘀血樣。２、左頭部頭
    頂顳葉區呈現手術縫合痕及頭骨位放入樣頭蓋骨未放入樣。
    ３、鼻部呈現滲透液黃色樣。４、右眉毛處 2處醫院縫合痕
    。５、右臉接近顳部區呈現1處手術縫合傷大小3.0公分。６
    、右耳後枕部區呈現1處手術縫合傷大小6.0公分。７、頭後
    枕部部區呈現1處手術縫合傷大小7.0公分。８、頭頂部至左
    顳部區呈現1處手術縫合傷，為S型及頭蓋骨未放入樣。及左
    頭額頂部（縫合痕之上方）呈現1處瘀傷，大小5.0乘5.0 公
    分。９、左臉頰腫大。１０、左耳後頸部呈現1處瘀傷大小6.0
    乘3.0 公分。胸腹部：胸腹部呈現醫療急救痕樣。背腰臀部
    ：背部呈現屍班樣。四肢部：四肢呈現醫院醫療痕樣。泌尿
    生殖器部：無外傷呈現。其他部分：１、死者死於94年5月1
    日17時20分許於新竹市○○○路與興業一路口發生送新竹市
    馬偕醫院於同年月12日仍不治死亡。２、死者5月1日病歷為
    左側顱內出血及顱高壓與骨折及智能衰退與植物人症狀等。
    ３、死者5月3日病歷為頭部外傷及左側硬腦膜下出血及多處
    頭部撕裂傷。４、死者 5月12日病歷為：(1)、多處深部撕裂
    傷；(2)、右臉部 3.0公分撕裂傷；(3)、頭頂7.0乘1.0公分撕
    裂傷；(4)、右後腦撕裂傷10.0乘1.0公分；(5)、後腦8.0乘1.
    0公分及左側嚴重皮下血腫樣。５、死者於5月17日15時許由
    法務部法醫研究所饒宇東醫師進行解剖程序以釐清死亡原因
    等情，有該署檢察官之勘驗筆錄、相驗屍體證明書、相驗驗
    斷書各乙份及相驗屍體照片16幀、刑案現場採證照片30幀等
    附卷可稽（262 號相卷第53頁至第54頁、第67頁至第69頁、
    第71頁、第80頁至第85頁、2849號偵卷第82頁至第96頁）。
    再者，被害人李國誌於94年 5月17日，經法務部法醫研究所
    解剖鑑定時，以肉眼觀察結果：死者為近30歲之男性，略瘦
    ，胸、背、腹、四肢無傷，但頭部有鈍器傷。右頭皮有弧形
    手術新痕約30公分，其下方有橢圓形骨骼缺損（已於解剖後
    補回），大小8乘7公分。頭皮的傷計有 7處：１、額部中央
    上方一條橫行裂傷（病歷記載長 7公分），與手術痕重疊。
    ２、右耳上方5公分之頂部處一條橫行裂傷長3公分。３、右
    後頭部一條斜行裂傷長 6公分。４、正後頭部一條縱行裂傷
    長9公分。５、右眉外角一條斜行裂傷長2公分。６、右前額
    一處挫傷5乘5公分。７、左上頸部一處挫傷6乘3公分。因部
    位不同，且裂傷方向也異，故上述各傷應該是不同次打擊所
    致。裂傷似球棒所造成，挫傷可以是拳頭或球棒所致。切開
    後，頭皮下呈現瀰漫性皮下出血。額骨有一條線狀骨折長 7
    公分縱行至冠狀縫。腦髓：1450克，左側覆蓋有人工硬膜，
    底下仍見硬膜下出血及腦挫傷。右側大腦呈現腫脹及脫疝變
    化，顯示顱內壓上升；心臟：280克，無異狀；肺臟：左700
    克，右 800克，水腫合併有肺炎斑塊；肝臟：1150克，無異
    狀；脾藏：1200克，無異狀；胰臟：80克，無異狀；腎臟：
    左160克，右160克，無異狀；副腎：無異狀；消化道：無異
    狀；膀胱：無異狀。以顯微鏡觀察結果：腦髓：硬膜下出血
    ，腦挫傷；心臟：無著變；肺臟：明顯支氣管肺炎；肝臟：
    無著變；脾藏：無著變；腎臟：無著變。對死因之看法：根
    據送鑑資料記載，死者李國誌，男26歲，於94年5月1日下午
    遭受多人以徒手及持鋁棒毆打頭部重傷送醫，當時發現多處
    撕裂傷及硬膜下出血，經過手術，病況仍不樂觀， 5月12日
    上午病危自動出院，回到家中死亡。解剖結果，有頭部外傷
    及併發支氣管肺炎。由以上死亡經過及解剖所見，死者係由
    鈍器頭部外傷（硬膜下出血及腦挫傷）致中樞神經系統衰竭
    及併發支氣管肺炎而死亡。鈍器傷有 7處（包括5處裂傷及2
    處挫傷），看起來是 7次打擊所致。鑑定結果：死者李國誌
    ，因鈍器頭部外傷致中樞神經系統衰竭及併發支氣管肺炎而
    死亡，死亡方式為他殺乙節，亦經法務部法醫研究所鑑定無
    訛，且有法務部法醫研究所94年6月10日法醫理字第0940002
    253號函所檢附之（94）醫鑑字第0864號鑑定書附卷可稽（2
    62號相卷第75頁至第79頁）。
(五)、依前揭鑑定結果可知，被害人李國誌身體之右前額一處挫傷
    5乘5公分及左上頸部一處挫傷6乘3公分等傷勢，與被告戊○○、丁○○徒手毆打被害人李國誌及被告丁○○於被害人李
    國誌不支倒地後手持系爭鋁棒，再朝已倒地之被害人李國誌
    左上頸部毆擊 1下等情相吻合，而被害人李國誌所受之鈍器
    傷中之致死傷係頭部外傷硬膜下出血及腦挫傷致中樞神經系
    統衰竭及併發支氣管肺炎死亡，即其死因係因遭人毆擊額部
    中央上方、右耳上方 5公分之頂部、右後頭部、正後頭部及
    右眉外角之結果，而因部位不同，裂傷方向也異，是上述 5
    處傷害應該是不同次打擊所致，且裂傷似球棒所造成，而依
    前所述，被告戊○○、丁○○、乙○○ 3人毆擊被害人李國
    誌之過程中，被告戊○○並未持鋁棒毆擊被害人李國誌，被
    告丁○○僅在被害人李國誌倒地後朝其左上頸部毆擊 1下，
    而被告乙○○則係手持鋁棒毆打被害人數下，是依上開鑑定
    結果，被害人李國誌頭部至少有 5處裂傷係球棒造成，則被
    告乙○○至少持鋁棒毆擊被害人李國誌頭部 5下之事實，亦
    足認定。
(六)、關於被告乙○○由傷害犯意提昇至殺人犯意部分：
１、按「殺意」為判斷殺人與傷害之第一要件，「殺意」包括有
    無死亡之預見，按殺人與傷害人致死之區別，應以有無殺意
    為斷，其受傷之多寡，及是否為致命部位，有時雖可藉為認
    定有無殺意之心證，究不能據為絕對標準（最高法院18年度
    上字第 130號判例、第1309號判例參照），而殺人與傷害致
    死之區別，即在下手加害時有無死亡之預見為斷，至受傷處
    所是否致命部位，及傷痕之多寡，輕重如何，僅足供認定有
    無殺意之參考，原不能為區別殺人與傷害致人於死之絕對標
    準（最高法院19年度上字第 718號判例參照），至刑法上殺
    人罪與傷害人致死罪之區別，本視加害人有無殺意為斷，被
    害人所受之傷害程度，固不能據為認定有無殺意之唯一標準
    ，但加害人之下手情形如何，於審究犯意方面，仍不失為重
    要參考資料（最高法院20年度非字第104號判例參照）。
２、次按，兇器及傷痕之多少雖非判斷殺人與傷害之絕對標準，
    於審究犯意方面，仍不失為重要參考資料，上訴人用刀殺傷
    被害人之身體5處，既經驗明其右側腹部刺創寬2.5公分，深
    至腹腔內，右肩胛刺創寬 3公分，創底向下前方經胸腔後，
    再刺破橫隔膜至腹腔內，深約21公分，左肋膜左肺下端脾臟
    、肝臟（左葉）及大、小腸可能已被刺破，致使大量出血，
    填書在卷。雖殺人與傷害人致死之區別不以兇器及傷痕之多
    少為絕對標準，然就上述之傷情觀之，則上訴人持刀殺人時
    下手之重可知，刀能殺人不能謂無預見，下手之重更難謂無
    殺人之決心。原審並未查有上訴人僅屬意圖傷害之確據，遽
    認其為傷害人致死，自非允治（最高法院44年度台上字第37
    3 號判例參照）。而刑法上殺人未遂與傷害罪之區別，本視
    加害人有無殺意為先決條件，被害人所受之傷害程度，雖不
    能據為認定有無殺意之唯一標準，但加害人下手情形如何，
    於審究犯意方面，仍不失為重要參考資料（最高法院53年度
    台上字第1088號判決、55年度台上字第2966號判決參照），
    又傷害與殺人未遂之區別，以有無殺意為斷，其受傷之多寡
    及部位，又時雖可藉為有無殺意之心證，究不能據為絕對之
    標準（最高法院56年度台上字第557 號判決、56年度台上字
    第2017號判決參照），另刑法上殺人罪與傷害罪之區別，以
    加害人有戕害他人生命以為斷，被害人所受傷痕之程度，及
    所用兇器之利鈍，尚難據為有無殺人意思之惟一標準（最高
    法院56年度台上字第2654號判決參照）。
３、又按，兇器與被害人受創部位，仍得據為「殺意」之判斷，
    上訴人持尺餘長之軍刀向被害人頭部要害砍去，致使頭蓋骨
    破裂，腦髓脫出，自難謂無殺人之故意（最高法院56年度台
    上字第1032號判決參照），扣案武士刀 2把，極為銳利，被
    害人受傷部位頭部右前臂等處均屬人身重要部位，乃加以猛
    砍，其有剝奪人之生命決意，甚為明顯（最高法院57年度台
    上字第1735號判決參照），而人之頭部乃要害之處，以尖刀
    刺殺，足以奪人生命，此為一般之常識，上訴人持尖刀刺殺
    方某頭部、臀部、大小腿、左右手等處，至方某倒地呈休克
    狀態，經人喊叫警察來了，始行逃離，自難謂無殺人之犯意
    （最高法院69年度台上字第615號判決參照）。
４、再按，行為人與被害人之關係，非判斷殺意之依據，殺人與
    傷害人致死之區別，應以加害人有無殺意為斷，不能因與被
    害人素不相識，原無宿怨，即認為無殺人之故意（最高法院
    51年度台上字第1291號判例、61年度台上字第3461號判決參
    照）。
５、由事實欄被告 4人欲教訓被害人李國誌之過程觀之，被告甲○○與被害人李國誌前因工作交班常有爭執，因而產生嫌隙
    ，被告甲○○決定以傷害被害人李國誌身體之意思教訓被害
    人李國誌，而請被告戊○○、丁○○及乙○○幫忙，並由被
    告甲○○駕駛車牌號碼2F-0351 號自用小客車，先後接載被
    告戊○○、丁○○及乙○○，被告戊○○並隨手攜帶其所有
    之鋁棒 1支上車，而於當日16時40分許到達智邦公司門口，
    停妥車後 4人即下車在智邦公司門口等待被害人李國誌下班
    ，惟因久候未遇，乃由被告甲○○開車在智邦公司附近繞行
    尋找，迨於同日17時20分許，被告甲○○發現被害人李國誌
    與證人鍾紹華在智邦公司側門門口，即再至智邦公司門口搭
    載被告戊○○、丁○○、乙○○前往，旋即共同基於傷害之
    犯意聯絡，推由被告甲○○在車上並指出被害人李國誌為何
    人後，即讓被告戊○○、丁○○、乙○○先行下車，被告乙○○並攜帶上開鋁棒下車，而被告甲○○則將上開自用小客
    車駛離至附近停車伺機接應。嗣推由被告戊○○先走向前詢
    問證人鍾紹華何人是被害人李國誌，詎證人鍾紹華尚未回答
    ，被告戊○○即以拳頭毆打證人鍾紹華的臉部，證人鍾紹華
    被毆打後隨即逃離現場返回智邦公司求救，其間被害人李國
    誌上前自承其係被害人李國誌本人，被告戊○○遂用右手先
    揮拳毆打被害人李國誌臉部 2下，其後被告丁○○亦徒手參
    與毆打數下，此際，被告戊○○及丁○○確實只有基於傷害
    之犯意為之，但在其等毆打過程中，被告乙○○手持鋁棒毆
    擊被害人李國誌頭部至少 5下，致被害人李國誌不支倒地，
    足認此際被告乙○○自己 1人確有從普通傷害犯意昇高為殺
    人犯意之「殺意」，而非原「傷害」之意，蓋被告乙○○如
    僅為傷害，不必持鋁棒為之，倘僅係教訓被害人李國誌徒手
    毆打即可，無庸以足以致人於死之鋁棒毆擊，且系爭鋁棒屬
    於質地堅硬之鈍器，是以該堅硬之鈍器連續重擊頭部之人體
    要害部位，必會致人於死，此為眾所週知之事並為被告乙○○所不否認，再則被告乙○○持該支鋁棒向被害人李國誌揮
    打並毆擊其頭部時，若非使用猛力，斷無法致硬膜下出血及
    腦挫傷，足認被告乙○○持該支鋁棒向被害人李國誌揮打毆
    擊時其用力之猛，且被告乙○○至少連續重力毆擊被害人李
    國誌頭部 5下，益見其殺意之堅決，是被告乙○○具有殺害
    被害人李國誌之犯意甚明，參以被害人李國誌所受之傷害均
    係集中於頭部，胸、腹、背、腰、臀、四肢、泌尿生殖部分
    均無外傷呈現，可知被害人李國誌身上幾乎無任何反抗傷，
    故在被害人李國誌來不及為任何反抗之情形下，被告乙○○
    顯然是故意針對被害人李國誌之頭部下手，是其所辯因被害
    人閃躲致不小心揮到被害人頭部 2下，其無殺害被害人李國
    誌之意云云，核屬卸責之詞，不足採信。故被告乙○○因持
    該支鋁棒毆擊被害人李國誌頭部至少 5下，致其因鈍器頭部
    外傷（硬膜下出血及腦挫傷）致中樞神經系統衰竭及併發支
    氣管肺炎而死亡，被害人李國誌之死亡與被告乙○○之殺人
    行為有相當因果關係，甚為明確。
(七)、另按，「共同正犯間，非僅就其自己實施之行為負其責任，
    並在犯意聯絡之範圍內，對於其他共同正犯所實施之行為，
    亦應共同負責，上訴人既持扁擔，邀帶他人共同行毆，即無
    區別刀傷、木器傷而分負責任之理」、「共同正犯間之犯意
    聯絡，並不限於事前有所協議，其於行為當時，基於互相之
    認識，以共同犯罪之意思參與者，即無礙於共同正犯之成立
    。且共同正犯表現意思聯絡之方法，亦不以明示通謀為必要
    ，即以默示之合致，而相互利用對方之行為完成犯罪，亦非
    不能成立共同正犯」（最高法院32年上字第1905號判例、91
    年度台上字第2669號判決意旨參照）。是共同實施犯罪行為
    之人，在合同意思範圍以內，各自分擔犯罪行為之一部，相
    互利用他人之行為以達其犯罪之目的者，即應對於全部所發
    生之結果共同負責。經查，本件被告甲○○雖於告知被告戊○○、丁○○及乙○○被害人李國誌在何處後，旋駕車在附
    近伺機接應，而未親自出手，然被告戊○○、丁○○及乙○○係應被告甲○○之邀而前往「教訓」被害人李國誌，並由
    其駕車在附近伺機接應，足認其係基於共同傷害之犯意範圍
    內，相互利用他人之行為以達本件犯罪之目的者，揆諸前揭
    判例之旨，被告甲○○就被告戊○○、丁○○、乙○○毆打
    被害人李國誌而言，有將他人行為即視為自己行為，而有犯
    意之聯絡及行為之分擔甚明，且毆打結果係客觀上可預見，
    亦確實造成被害人李國誌因此受傷，是被告甲○○應就被害
    人李國誌傷害部分負責無訛，至被害人李國誌因遭被告乙○○提昇傷害犯意為殺人犯意而持鋁棒毆擊頭部至少 5下致發
    生死亡之結果，尚非被告甲○○與被告戊○○、丁○○、乙○○欲為傷害行為時所能預見，且因被告乙○○之殺人犯行
    已切斷被告甲○○、戊○○、丁○○之傷害致死犯行之因果
    關係，自難令被告甲○○、戊○○及丁○○ 3人負傷害致死
    或殺人罪責。
(八)、綜上，被害人李國誌確因被告甲○○、戊○○、丁○○、乙○○ 4人之傷害行為而受有傷害。再被害人李國誌係因遭受
    被告乙○○提昇傷害犯意為殺人犯意，而持該支鋁棒毆擊頭
    部至少 5下，並因而致死甚明。本案事證明確，被告甲○○
    、戊○○、丁○○之傷害犯行，及被告乙○○之殺人犯行均
    堪認定，應依法論科。
三、論罪：
    核被告乙○○所為係犯刑法第271條第1項之殺人罪，又殺人
    行為之傷害事實，除其先衹有傷害人之故意，嗣後始另行起
    意殺人者應併合論罪外，當然吸收於殺人行為之內（最高法
    院23年上字第2783號判例參照），是被告乙○○先前之傷害
    被害人李國誌之行為，為之後所犯之殺人犯行所吸收，不另
    論罪。被告甲○○、戊○○、丁○○所為，均係犯刑法第27
    7條第1項之傷害罪，被告甲○○、戊○○、丁○○與被告乙○○所犯傷害罪彼此間有犯意聯絡及行為分擔而為共同正犯
    ，公訴意旨認被告甲○○、戊○○所為係犯傷害致死罪，被
    告丁○○所為係犯殺人罪（公訴人於審理中變更起訴法條）
    ，尚有未洽，惟起訴事實相同，爰依法變更起訴法條。
四、科刑：
(一)、按被告行為後，94年2月2日修正公布之刑法（下稱新法）已
    於95年7月1日施行，新法第2條第1項「行為後法律有變更者
    ，適用行為時之法律。但行為後之法律有利於行為人者，適
    用最有利於行為人之法律」之規定，係規範行為後法律變更
    所生新舊法律比較適用之準據法，於新法施行後，自應適用
    新法第2條第1項之規定，為「從舊從輕」之比較；又比較新
    舊法時，應就罪刑有關之共犯、未遂犯、想像競合犯、牽連
    犯、連續犯、結合犯，以及累犯加重、自首減輕暨其他法定
    加減原因（如身分加減）與加減例等一切情形，綜其全部罪
    刑之結果而為比較（最高法院95年度第 8次刑事庭會議決議
    參照）。經查：
１、按修正刑法係自95年7月1日起施行，在此之前，刑法分則編
    有關罰金刑之貨幣單位係銀元；且依刑法分則編應處罰金者
    ，應適用罰金罰鍰提高標準條例第1條、第4條之規定。亦即
    應按各該具體條文制定或修正之先後，定其提高之倍數。惟
    被告行為後，刑法施行法增訂第1條之1，於同年6 月14日經
    總統公布，並自同年7月1日起施行；該條規定：「中華民國
    94年1月7日刑法修正施行後，刑法分則編所定罰金之貨幣單
    位為新臺幣。94年1月7日刑法修正時，刑法分則編未修正之
    條文定有罰金者，自94年1月7日刑法修正施行後，就其所定
    數額提高為30倍。但72年 6月26日至94年1月7日新增或修正
    之條文，就其所定數額提高為 3倍」。亦即自95年7月1日起
    ，刑法分則編所定罰金之貨幣單位，由原來之銀元改為新臺
    幣；且94年1月7日刑法修正時，刑法分則編未修正之條文定
    有罰金者，自95年7月1日起，有關罰金之數額提高為30倍。
    本件被告甲○○、戊○○及丁○○3人所犯係刑法第277條第
    1 項之傷害罪，該罪有罰金刑之處罰，且自24年7月1日公布
    施行後，即未再修正，依增訂刑法施行法第1條之1之規定，
    其罰金以新臺幣為單位，數額應提高30倍。此與修正前之罰
    金以銀元為單位，適用罰金罰鍰提高標準條例之結果應提高
    10倍者，對被告甲○○、戊○○及丁○○ 3人而言，並無不
    利（新臺幣與銀元之比例為1：3，換算結果，亦為30倍）。
    則依修正後刑法第2條第1項前段之規定，自應適用修正前之
    規定。
２、次按，修正前刑法第28條規定：「二人以上共同實施犯罪之
    行為者，皆為正犯」，修正後刑法第28條規定：「二人以上
    共同實行犯罪之行為者，皆為正犯」，剔除未參與犯罪實行
    行為之預備及陰謀共同正犯，然對本件被告甲○○、戊○○
    、丁○○而言，其均已參與實行行為，不論依修正前後之規
    定，並無何者有利或不利之情形，爰依修正後刑法第2條第1
    項前段之規定，適用行為時之修正前刑法第28條之規定，論
    以共同正犯。
３、綜合上述各條文修正前、後之比較，本案前開就所涉及新舊
    法整體比較適用結果，自應適用行為時之舊法予以論處。
(二)、爰審酌被告甲○○僅因工作細故與被害人李國誌發生爭執，
    即邀集被告戊○○、丁○○及乙○○ 3人欲教訓被害人李國
    誌，且任由被告戊○○攜帶兇器鋁棒前往，係引領本件暴力
    犯行之肇因人，且因其一時惡念，間接造成被害人李國誌寶
    貴生命之喪失，且使被告戊○○、丁○○、乙○○ 3人誤觸
    法網，毀其大好人生，甚值非難；被告戊○○、丁○○年輕
    氣盛，不明究理、毫無原因即盲目跟隨他人毆打傷害被害人
    ，對他人之身體、生命毫無一絲尊重；被告乙○○傷害行為
    後將犯意提昇至殺人犯意，手段殘酷，心態兇狠暴戾，造成
    被害人李國誌寶貴生命喪失及使被害人家屬承受極大殤慟，
    嚴重影響社會秩序，並造成社會大眾生命之不安，惟犯罪後
    被告甲○○、戊○○及丁○○雖均坦承犯行；被告乙○○則
    坦承傷害致死犯行，否認殺人犯意，然其 4人對傷害及殺人
    之事發經過均避重就輕，並未詳細交待說明以利事實還原之
    態度，並參酌被告 4人與被害人家屬已達成民事上和解並合
    計賠償新臺幣6,000,000 元等一切情狀，分別量處如主文所
    示之刑。
(三)、另被告乙○○所持以殺害被害人李國誌之被告戊○○所有之
    鋁棒 1支，因犯後已丟棄滅失，業據被告戊○○供述詳細，
    為免將來執行之困難，爰不為沒收之宣告，附此敘明。
五、據上論斷，應依刑事訴訟法第299條第1項前段、第 300條，
    刑法第2條第1項前段、修正前刑法第28條、刑法第277條第1
    項、第271條第1 項，罰金罰鍰提高標準條例第1條前段，判
    決如主文。
本案經檢察官黃逸帆到庭執行職務。
中    華    民    國    95    年    9     月    4     日
                  刑事第三庭    審判長法  官  汪銘欽
                                      法  官  林惠君
                                      法  官  楊數盈
以上正本證明與原本無異。
如不服本判決，應於送達後10日內向本院提出上訴狀。
                                      書記官  謝國聖
中    華    民    國    95    年    9     月    4     日
附錄本案論罪科刑法條全文
中華民國刑法第271條
殺人者，處死刑、無期徒刑或10年以上有期徒刑。
前項之未遂犯罰之。
預備犯第1項之罪者，處2年以下有期徒刑。
中華民國刑法第277條
傷害人之身體或健康者，處3年以下有期徒刑、拘役或1,000元以
下罰金。
犯前項之罪因而致人於死者，處無期徒刑或 7年以上有期徒刑；
致重傷者，處3年以上10年以下有期徒刑。


司法院資訊處製作；財團法人民間司法改革基金會備份。
